【裁判字號】    95,訴,34
【裁判日期】    950308
【裁判案由】    分割共有物
【裁判全文】
臺灣雲林地方法院民事判決                95年度訴字第34號
原      告  戊○
被      告  丁○○
            丙○○
            乙○○
            甲○○
上列當事人間請求分割共有物事件，本院於民國95年2 月22日言
詞辯論終結，判決如下：
    主      文
兩造共有坐落雲林縣元長鄉○○段一六０之六地號、地目旱、面
積九八二０平方公尺土地，應按如附圖所示方法分割。即：代號
甲部分面積七六四平方公尺土地分歸被告丁○○取得，代號乙部
分面積一七七三平方公尺土地分歸原告戊○取得，代號丙部分面
積四三六五平方公尺土地分歸被告丙○○取得，代號丁部分面積
一四五九平方公尺土地分歸被告乙○○取得，代號戊部分面積一
四五九平方公尺土地分歸被告甲○○取得。
訴訟費用由原告負擔。
    事實及理由
一、被告丁○○未於言詞辯論期日到場，核無民事訴訟法第386
    條各款所列情形，爰依原告聲請，由其一造辯論而為判決。
二、原告主張：坐落雲林縣元長鄉○○段160-6 地號、地目旱，
    登記面積10,062平方公尺，實際測量面積9,820 平方公尺土
    地（以下簡稱：系爭土地），為兩造所共有，其應有部分比
    例，原告為七二分之一三，被告丁○○為七二０分之五六，
    被告丙○○為七二０分之三二０，被告乙○○、甲○○各為
    七二０分之一０七。兩造就系爭土地並無不能分割之約定，
    且無使用目的不能分割之情形，因難以協議分割，為此訴請
    裁判分割。又，兩造現均於系爭土地上為耕作使用，各共有
    人之占有使用位次，即如附圖所示，自西而東分別為被告丁○○、原告、被告丙○○、乙○○、甲○○，請依應有部分
    比例按該使用位次分割等語。
    並聲明：如主文所示。
三、被告對於系爭土地實際測量之面積為9820平方公尺一節，均
    無異議。又，被告丁○○雖未於言詞辯論期日到場，但依伊
    於準備期日之陳述，則與被告丙○○、乙○○、甲○○之陳
    述相同，均以：同意以原告主張之方案為分割，但訴訟費用
    應由原告負擔等語，資為抗辯。
    並均聲明：如主文所示。
四、兩造不爭執之事實：
  (一)系爭土地之登記面積為10,062平方公尺，實際測量面積為
    9,820平方公尺。
  (二)兩造就系爭土地並未訂有不分割之期限，且依系爭土地之使
    用目的，亦無不能分割情形。
五、得心證之理由：
    系爭土地應採如附圖所示方法分割，茲分段敘述如下：
  (一)原告請求裁判分割，於法有據：
  1.按各共有人除因物之使用目的不能分割或契約訂有不分割之
    期限者外，得隨時請求分割共有物，民法第823 條第1 項定
    有明文。又，民法第824 條第1 項固規定共有物之分割，依
    共有人協議之方法行之。惟按實施查封後，債務人就查封物
    所為移轉、設定負擔或其他有礙執行效果之行為，對於債權
    人不生效力，強制執行法第51條第2 項亦有明定。再按共有
    物之應有部分經實施查封後，共有人（包括執行債務人及非
    執行債務人）仍得依民法第824 條規定之方法，請求分割共
    有物。惟協議分割之結果有礙執行效果者，對於債權人不生
    效力。至於裁判分割，係法院基於公平原則，決定適當之方
    法而分割共有物，自不發生有礙執行效果之問題，最高法院
    著有69年度台上字第3373號判決足參。
  2.查，兩造就系爭土地並未訂有不分割之期限，且依系爭土地
    之使用目的，亦無不能分割之情形；另，被告丁○○就系爭
    土地之應有部分，業經債權人臺灣土地銀行聲請本院為假扣
    押執行，並經雲林縣北港地政事務所於民國90年2 月16日收
    件，以該所北地資字第19810 號查封登記在案等節，有原告
    提出之土地登記謄本在卷可稽（見本院卷第8 頁），復為被
    告所不爭執。是本件兩造就分割方法雖互為一致，但因涉違
    反強制執行法第51條第2 項規定，對債權人不生效力之問題
    ，故應認兩造無從成立協議分割。從而，原告請求裁判分割
    系爭土地，自屬有據，應予准許。
  (二)系爭土地應採如主文所示之方法分割：
  1.按裁判分割共有物，如採原物分割者，法院僅須斟酌共有物
    之性質及其經濟效用，作公平合理之分配即可。又，法院裁
    判分割共有物，應斟酌各共有人之意願、利害關係及其分得
    部分所得利用之價值等情形，為適當公平之分割。最高法院
    分別有88年度台上字第1799號及88年度台上字第2199號判決
    足資參循。
  2.本院依上開分割共有物之原則，審酌兩造之意願及經濟效用
    等情狀，認以如附圖所示之方法分割為妥適，理由如下：
  (1)查，系爭土地屬河川區之農牧用地，位於堤防外之行水區旁
    ，須穿越土地西側高於地面之堤防始能對外通行，其餘東、
    南、北側均未臨路，目前兩造並均於其上按如附圖所示之位
    次從事耕作等情，業據受命法官前於94年12月23日至現場勘
    驗屬實，製有勘驗筆錄（見本院卷第27頁），並有土地登記
    謄本在卷可參，復為兩造所不爭執。是原告主張系爭土地兩
    造於其上按如附圖所示之位次耕作一節，堪信為真實。
  (2)本院衡酌上開分割共有物之原則，尊重兩造之意願，並維各
    共有人對系爭土地之使用現狀效益，避免因分割後改變占有
    位次，導致各共有人須過多除去地上農作物，而損及社會經
    濟；且系爭土地之地理條件及對外通行狀況復屬相當，並不
    因依使用現狀之位次分割，而有價值上之差異。是本院認為
    依如附圖所示方法分割，即按兩造之應有部分比例及使用現
    狀位次，採平行系爭土地東側地籍線之方式，為南北縱向分
    割，將如附圖所示代號甲部分面積764 平方公尺土地分歸被
    告丁○○取得，代號乙部分面積1773平方公尺土地分歸原告
    戊○取得，代號丙部分面積4365平方公尺土地分歸被告丙○○取得，代號丁部分面積1459平方公尺土地分歸被告乙○○
    取得，及代號戊部分面積1459平方公尺土地分歸被告甲○○
    取得。依此方法分割，兩造均可充分利用其等分歸所得之土
    地，且土地價值亦屬相當，並無不公平情事，故應屬妥適。
  (三)末按土地所有權及其面積，以登記為準，登記之面積如與實
    際測量所得之面積不符，於共有人間無爭執者，法院固得於
    地政機關辦理更正登記完畢後，為分割共有物之判決，或逕
    依原告請求，參考地政機關實測所得之面積判決分割，並於
    理由欄敘明面積不符情節，待該判決確定後，由當事人持向
    地政機關聲請一併為更正及分割登記，均毋庸由原告追加聲
    明，請求更正共有土地之面積後始為判決分割。最高法院著
    有93年度台上字第1635號判決可參。查，系爭土地之登記面
    積為10,062平方公尺，而實際測量所得之面積則為9,820 平
    方公尺，有土地登記謄本及雲林縣北港地政事務所94年12月
    26日北地四字第0940012415號函檢附之土地複丈成果圖附卷
    可憑（見本院卷第31、32頁）。因兩造對上開面積不符情形
    ，並無爭執，是本院自得依該實際測量所得之面積為裁判分
    割。另，兩造並得待本件判決確定後，再行向地政機關一併
    聲請為更正及分割登記，附此敘明。
  (四)綜上所述，本院斟酌兩造之意願及系爭土地之使用利益等一
    切情狀，認以如附圖所示方法分割，最為適當。從而，原告
    訴請依如附圖所示之方法分割，為有理由，應予准許，爰判
    決如主文所示。
六、本件係因分割共有物而涉訟，原本依民事訴訟法第80條之1
    之規定，係如由敗訴當事人負擔訴訟費用顯失公平時，法院
    亦得酌量情形，命勝訴之當事人負擔一部分之訴訟費用。但
    因本件勝訴之原告於言詞辯論期日，以言詞陳明願負擔全部
    之訴訟費用，是本件全部之訴訟費用即應由原告負擔，併此
    敘明。
七、訴訟費用負擔之依據：民事訴訟法第80條之1。
中    華    民    國     95     年     3   月    8    日
                      民事第二庭
                          審判長法  官  紀文勝
                                法  官  趙思芸
                                法  官  陳銘壎
以上正本係照原本作成。
如對本判決上訴，須於判決送達後20日內向本院提出上訴狀，並
附繕本。
中    華    民    國     95     年     3   月    8    日
                                書記官  沈瑞芳


司法院資訊處製作；財團法人民間司法改革基金會備份。
